【裁判字號】    99,訴,825
【裁判日期】    991231
【裁判案由】    塗銷所有權移轉登記等
【裁判全文】
臺灣桃園地方法院民事判決               99年度訴字第825號
原      告  台新國際商業銀行股份有限公司
法定代理人  吳清文
訴訟代理人  白裕泓
            程中江
            黃駿杰
            吳俊良
被      告  王華國
被      告  陳世明
訴訟代理人  陳敉由
上列當事人間請求塗銷所有權移轉登記等事件，本院於民國99年
12月16日言詞辯論終結，本院判決如下：
    主  文
被告間就桃園縣龜山鄉○○段七六四地號，應有部分五分之一土
地及其上同段一一四建號（門牌號碼為桃園縣龜山鄉○○路○段
七四三號二樓）房屋，於民國九十七年五月二十二日所為之買賣
債權行為及民國九十七年六月三日所為之所有權移轉登記之物權
行為，均應予撤銷。
被告陳世明就前開不動產於民國九十七年六月三日以買賣為原因
所為之所有權登記應予塗銷，回復為被告王國華所有。
訴訟費用由被告負擔。
    事實及理由
壹、程序方面：
    被告經合法通知，無正當理由均未於最後言詞辯論期日到場
    ，核無民事訴訟法第386 條各款所列情形，爰依原告聲請，
    由其一造辯論而為判決。
貳、實體方面：
一、原告主張：
  (一)被告王華國於民國91年11月向原告申請卡號00000000000000
    00之現金卡使用，迄至99年4 月22日止，王華國消費記帳尚
    欠新台幣（下同）609,756 元未償，王華國自96年1 月8 日
    起在原告之帳款即開始逾期，然王華國卻於97年6 月3 日將
    伊所有桃園縣龜山鄉○○段764 地號，應有部分5 分之1 及
    其上同段114 建號（門牌號碼為桃園縣龜山鄉○○路○ 段74
    3 號2 樓房屋，以下合稱系爭不動產）所有權以買賣方式移
    轉登記給陳世明，顯見被告間係為避免王華國之債務導致系
    爭不動產被強制執行，又系爭不動產已設有抵押權，買賣後
    該抵押權並無抵銷，又無債務人之變更，與一般常情不符，
    足認被告間移轉系爭不動產之行為係屬通謀虛偽意思表示，
    被告以買賣之名義達成贈與之目的，此舉已妨礙原告對王華
    國債權之行使，且有害原告之債權，依民法第87條第2 項規
    定，被告間應適用關於贈與之規定，原告則依民法第244 條
    第1 項及第4 項規定，請求撤銷上開債權及物權行為，並由
    陳世明為塗銷登記之回復原狀行為。
  (二)倘上述請求不成立，依民法第244 條第2 項定，原告仍請求
    撤銷被告間之買賣行為，因王華國於負債期間曾求助於其親
    友，故陳世明對於王華國之財務狀況自應有所有知悉，且王
    華國仍居住在系爭不動產，且抵押債務人設定仍為王國華，
    有違一般交易慣例，可知陳世明並無所有之意思，且移轉時
    點又為王華國逾期履行困難之後，其移轉之意圖係為避免債
    權人強制執行，難謂被告間無脫產之惡意。
  (三)依民法第87條第2 項、第244 條第1 、2 、4 項規定，求為
    判決並聲明：
  1.被告間就系爭不動產於97年5 月22日所為之買賣債權行為及
    同年6 月3 日所為之所有權移轉登記之物權行為，均應予撤
    銷。
  2.陳世明就系爭不動產於97年6 月3 日以買賣為原因所為之所
    有權登記應予塗銷，回復為王國華所有。
二、被告陳世明雖未於最後言詞辯論期日到場，惟據其之前所為
    之書狀及陳述略以：原告於96年1 月8 日即知王華國之帳款
    開始逾期，復於97年6 月3 日知悉被告間之移轉登記，且所
    有權移轉登記均會以土地、建物謄本公示，任何人均可知悉
    ，原告即使不知，亦屬本身之過失，則自97年6 月3 日起至
    98 年6月2 日為原告行使撤銷權之除斥期間，然原告於99年
    4 月22日始提起本件訴訟請求撤銷，顯已逾除斥期間等語，
    並聲明：駁回原告之訴。
三、被告王華國經合法通知，均未於言詞辯論期日到場，亦未提
    出書狀作何聲明或陳述。
四、本院之判斷：
  (一)原告主張王華國於91年11月向原告申請卡號00000000000000
    00之現金卡使用，迄至99年4 月22日止，王華國消費記帳尚
    欠609,756 元未償，王華國自96年1 月8 日起在原告之帳款
    即開始逾期，然王華國於97年6 月3 日將系爭不動產所有權
    以買賣方式移轉登記給陳世明等情，業據其提出台新銀行YO
    UBE 申請書、催收帳卡查詢、系爭不動產之土地及建物登記
    第2 類謄本等件為證（參見本院卷第6 至13頁），陳世明對
    此並不爭執，而王華國已於相當時期經合法通知，既未於言
    詞辯論期日到場，亦未提出書狀作何聲明、陳述以供本院審
    酌，是堪認原告之上開主張為真實。
  (二)原告復主張被告間移轉系爭不動產之行為係屬通謀虛偽意思
    表示，被告以買賣之名義達成贈與之目的，此舉已妨礙原告
    對王華國債權之行使，且有害原告之債權，依民法第87條第
    2 項規定，被告間應適用關於贈與之規定，原告則依民法第
    244 條第1 項及第4 項規定，請求撤銷上開債權及物權行為
    ，並由陳世明為塗銷登記之回復原狀行為。倘上述請求不成
    立，依民法第244 條第2 項定，原告仍請求撤銷被告間之買
    賣行為等語，為陳世明所否認，並執前詞置辯。
  (三)按民法第244 條第1 項之撤銷訴權，依同法第245 條規定，
    自債權人知有撤銷原因時起，1 年間不行使而消滅。該項法
    定期間為除斥期間，其時間經過時權利即告消滅。此項除斥
    期間有無經過，縱未經當事人主張或抗辯，法院亦應先為調
    查認定，以為判斷之依據（最高法院85年台上字第1941號判
    例意旨參照）。復按所謂知有撤銷原因，係指知債務人所為
    者為無償行為，且有害及債權而言，倘僅知其一，則無從本
    於詐害行為行使撤銷權，除斥期間即無從進行（最高法院75
    年度台上字第1371號判決意旨參照）。經查，依原告所提出
    之土地及建物第2 類謄本以觀，可知原告係於99年2 月8 日
    才向桃園縣桃園地政事務所申請上開謄本。準此，原告於99
    年2 月8 日始知悉被告間就系爭不動產以買賣方式所為之移
    轉登記行為，而原告係以系爭不動產上為永豐商業銀行股份
    有限公司（下稱永豐銀行）所設定之最高限額2,000,000 元
    抵押權迄今尚未塗銷，且王華國仍列為債務人之一為由，認
    定被告間之買賣行為屬通謀虛偽意思表示，或詐害原告債權
    之行為，乃於99年5 月27日提起本件訴訟，請求撤銷被告間
    就系爭不動產之債權及物權行為，由此可知，本件撤銷權之
    除斥期間起算日應為99年2 月8 日，是原告提起本件訴訟，
    尚未逾1 年之除斥期間，是陳世明之上開抗辯，不足採信。
  (四)經查，依陳世明提出之不動產買賣契約書所示，其上記載：
    尾款1,500,000 元承接賣方（即王華國）原貸款，且該買賣
    契約書第10條約定：賣方原抵押權結算金額為1,500,000 元
    ，多退少補，買賣雙方不塗銷原抵押權，利息及本金由買方
    負責繳納，不得有遲繳等影響賣方之情事等語（參見本院卷
    第50及52頁），參以兩造簽立該買賣契約書之日期為97年5
    月22日，迄至原告於99年5 月27日提起本件訴訟，已過2 年
    期間，如以剩餘1,500,000 元貸款計算，每期若有繳納62,5
    00元，即可將該貸款清償完畢，然迄至本件言詞辯論終結為
    止，陳世明均未具體說明該貸款所剩餘額多少或是否已繳清
    貸款，且被告間自簽約後均未曾進行結算，則被告間顯未依
    上開買賣契約書第10條所載「多退少補」之約定履行，故兩
    造間有無真意就系爭不動產成立買賣契約，即非無疑。
  (五)再者，依上開土地及建物第2 類登記謄本所示，系爭不動產
    為永豐銀行設定最高限額抵押權之設定義務人迄今仍為王華
    國，債務人則為王華國及王麗雲，則陳世明有無依上開買賣
    契約履行，對王華國之債務即有重大影響，惟王華國不僅未
    催促陳世明繳款，且未將上開債務人名義進行變更，顯與常
    理有違。至於陳世明雖提出向永豐銀行之繳款證明數紙證明
    伊有依上開買賣契約書內容繳款，然由前開繳款證明觀之，
    並無法認定實際繳款人為何人，是該繳款證明自難為有利於
    被告之認定。
五、綜上所述，被告間就系爭不動產以買賣之方式辦理移轉登記
    ，而該債權及移轉登記行為將致原告對王華國之債權有履行
    不能或困難之情形，且陳世明並無法證明伊確有為王華國償
    還上述貸款，以減輕王華國之債務等節，故應認被告之上開
    行為有害於原告之債權，而屬民法第244 條第1 項所指之詐
    害行為。從而，原告依民法第244 條第1 項及第4 項規定，
    請求1.被告間就系爭不動產於97年5 月22日所為之買賣債權
    行為及同年6 月3 日所為之所有權移轉登記之物權行為，均
    應予撤銷。2.陳世明就系爭不動產於97年6 月3 日以買賣為
    原因所為之所有權登記應予塗銷，回復為王國華所有，為有
    理由，應予准許，
六、本件事證已臻明確，兩造間其餘攻擊防禦方法，核與本判決
    結果不生任何影響，爰不一一予以論述，附此敘明。
七、據上論結，原告之訴為有理由，依民事訴訟法第385 條第1
    項前段、第78條、第85條第1 項前段，判決如主文。
中    華    民    國    99    年    12    月    31    日
                  民事第一庭    法  官  林哲賢
以上正本證明與原本無異
如對本判決上訴，須於判決送達後 20 日內向本院提出上訴狀。
如委任律師提起上訴者，應一併繳納上訴審裁判費。
中    華    民    國   100    年    1     月    3     日
                                書記官  陳佳彬

司法院資訊處製作；財團法人民間司法改革基金會備份。
